臺灣士林地方法院民事判決　　　　　　 95年度重訴字第302號
原　　　告　甲○○
訴訟代理人　劉炯意律師
被　　　告　丁○○○
　　　　　　戊○○
　　　　　　乙○○
　　　　　　丙○○
共　　　同
訴訟代理人　蔡奉典律師
上列當事人間請求確認抵押債權不存在等事件，本院於96年5 月
17日言詞辯論終結，判決如下：
    主      文
原告之訴駁回。
訴訟費用新臺幣陸拾捌萬零捌佰元由原告負擔。
    事實暨理由
一、原告主張：緣被告與訴外人己○○共謀合組重利犯罪集團，
    由己○○貸與金錢給原告並收取重利，強迫伊提供其所有如
    附表所示之土地（下稱系爭土地），供被告設定抵押權以擔
    保渠等不法所得。己○○以被告充當人頭，而設定為系爭抵
    押權之債權人，然原告與被告間並無債權債務關係，且抵押
    權不得由債權分離而為讓與或為其他債權之擔保，即抵押權
    之從屬性。兩造間既無債權債務關係，債權不存在，抵押權
    即失所附麗，為此提起本訴。並聲明：(一)被告丁○○○、戊○○、乙○○、丙○○應分別將原告所有之系爭土地，均於
    88年9 月2 日由台北縣汐止地政事務所，以汐地字第031052
    號受理設定之新臺幣（下同）7,600 萬元，債權範圍分別為
    20/76 、13/76 、31/76 、12/76 之抵押權登記塗銷。(二)訴
    訟費用由被告負擔。
二、被告則以：原告簽發本票4 紙交付己○○，己○○為償還其
    對被告之負債，始背書轉讓交予被告持有。而本票票面金額
    與抵押權擔保之債權額7,600 萬元相同，遂依被告所各有之
    債權額為系爭抵押權擔保之設定。而原告尚未清償其債務，
    抵押權所擔保之債權自屬存在。又本票之到期日雖均為89年
    9 月2 日，然被告尚未行使抵押權，依民法第880 條之規定
    ，抵押權亦未消滅等語置辯。並聲明：原告之訴駁回。
三、兩造爭點整理如下：
  甲、兩造所不爭執之事項：
    (一)原告以其所有之系爭土地，於88年9 月2 日設定抵押權合
      計7600萬元予被告，其中被告丁○○○債權範圍20/76 、
      被告戊○○債權範圍13/76 、被告乙○○債權範圍31/76
      、被告丙○○債權範圍12/76 。抵押權設定契約書記載如
      下：
      1.債務清償日期：依各個債務契約訂之。
      2.利息：依照中央銀行放款利率計算。
      3.遲延利息：按每百元每日一角計算。
      4.違約金：按每百元每日一角計算。
      5.存續期間：自88年8月27日起至113年8月26日止。
      聲請登記以外之約定事項：
      1.交付利息日期及方法：於每次借款、透支、貼現之契約
        或借據或票據內訂之。
      2.依照債務人對權利人所訂定之約定書之規定事項辦理。
      3.設定原因：借款及其他債務之擔保。
      4.貸款金額義務人已領訖。
      5.義務人利息未繳納，則權利人可隨時提出法院拍賣。
    (二)被告於95年11月10日答辯狀(一)證物1 至4 所示之本票（本
      院卷第56頁），為原告簽發給己○○持有，發票日期為88
      年9 月2 日，到期日皆為89年9 月2 日，上述本票已超過
      3 年時效，原告主張時效抗辯。
    (三)原告曾對被告提起重利罪刑事告訴，被告經起訴後，無罪
      判決確定。
    (四)被告丁○○○、戊○○為己○○之親姊妹，被告乙○○為
      己○○之子，被告丙○○為己○○友人。
    (五)兩造間除本票債權債務關係外，無其他債權債務關係。
    (六)本件系爭抵押權，係設定一般抵押權。
  乙、兩造所爭執之事項：
      系爭抵押權設定時，被告對原告是否有系爭抵押權設定所擔
      保之債權存在？
四、就系爭抵押權設定時，被告對原告是否有系爭抵押權設定所
    擔保之債權存在？
（一）原告主張：被告持有之本票已超過3 年，自有時效消滅之
      適用。又系爭抵押權為虛偽設定，兩造間無任何債權債務
      關係，且抵押設定契約書所載，乃係為借款及其他債務之
      擔保，惟兩造間並無消費借貸關係。且本票時效為3 年，
      設定存續期間卻長達15年，足見系爭抵押權設定並非擔保
      本票債權。且本票發票日為88年9 月2 日，到期日為89年
      9 月2 日；但抵押權存續期間為88年8 月27日起至113 年
      8 月26日止，則於88年8 月27日原告尚未簽發本票，被告
      自無本票債權供設定抵押權。
（二）被告則以：抵押權設定因登記而生效，系爭抵押權於88年
      9 月2 日登記，而原告於同年月日簽發4 張本票，且4 張
      本票之面額與抵押權所擔保之債權額相符，故系爭抵押權
      設定時，被告對原告之票據債權已發生，數額亦已確定，
      故屬合法有效之抵押權。又系爭抵押權設定契約書登記之
      權利存續期間為88年8 月27日起至113 年8 月26日止，然
      該存續期間於一般抵押權並無意義等語置辯。
（三）經查：
　１、按抵押權人聲請拍賣抵押物，在一般抵押，因必先有被擔
      保之債權存在，而後抵押權始得成立，故祇須抵押權已經
      登記，且登記之債權已屆清償期而未受清償，法院即應准
      許之；又抵押權為不動產物權，非經登記，不生效力，抵
      押權人僅能依設定登記之內容行使權利，是抵押債務人究
      為何人，應以設定登記之內容為準，最高法院71年台抗字
      第306 號、72年台上字第2432號分別著有判例。次按，一
      般抵押權登記實務上固常有存續期間一項；但實則抵押權
      係以擔保債務之清償為目的，從屬於擔保債權而存在，在
      該債權未消滅前，為擔保之抵押權並不因抵押權存續期間
      屆滿而當然消滅，故抵押權存續期間之約定與登記，在法
      律上原不具任何意義，最高法院87年度台上字第727 號判
      決參照。另按，匯票依背書及交付而轉讓；第2 章第2 節
      關於背書之規定，除第35條外，均於本票準用之，票據法
      第30條第1 項、第124 條分別定有明文。
  ２、查，原告於88年9 月2 日分別簽發票面金額為2,000 萬元
      、1,300 萬元、3,100 萬元、1,200 萬元，共計7,600 萬
      元之本票4 紙交付己○○持有，到期日皆為89年9 月2 日
      ，兩造對此並不爭執，業如上述三、甲(二)所載。嗣己○○
      於88年9 月2 日當日，即將本票分別背書並交付予被告，
      且原告就兩造間有本票債權債務關係，亦不爭執，復如上
      述三、甲(五)所載，並有證人己○○於本院96年5 月17日言
      詞辯論庭之證詞可按（詳如本院卷第190-194 頁）。又查
      ，原告以其所有之系爭土地，於88年9 月2 日設定抵押權
      7,600 萬元予被告，此亦為兩造所不爭；復有系爭土地之
      土地登記謄本在卷可稽（詳如雲林地方法院95年度重訴字
      第28號卷第27 -117 頁）。是以，原告於88年9 月2 日將
      系爭土地設定抵押權予被告時，可認已有系爭擔保之本票
      債權存在，當屬無疑。是原告雖主張上揭陳詞，惟揆諸上
      開判例意旨，抵押權之設定，既須登記始生效力，則系爭
      抵押權係於88年9 月2 日甫登記，而被告之本票債權亦於
      同日發生，則自可認定系爭抵押權設定時，係有被擔保之
      債權存在。況存續期間於一般抵押權中，並不具任何意義
      ，業如上述；且用益物權既為獨立物權，為使抵押權能發
      揮媒介投資手段之社會作用，是以對抵押權從屬性之解釋
      不妨從寬。蓋設定抵押權之目的係在擔保債權之清償，則
      只須將來實行抵押權時有被擔保之債權存在即為已足（最
      高法院91年度台上字第1955號判決參照），更足徵本件系
      爭抵押權之設定乃為有效。至原告復爭執系爭抵押權設定
      契約書，乃記載系爭抵押權係為借款及其他債務之擔保，
      但兩造間並無消費借貸關係等情。惟系爭抵押權設定契約
      書既已清楚約定，系爭抵押權所擔保之債權範圍包含「其
      他債務」，則當然包含因票據所生之債務，自不容原告自
      行曲解契約文字而為排除。又請求權之消滅時效完成後，
      僅認債務人有拒絕給付之抗辯權，非使債權當然消滅（司
      法院院字第2424號解釋參照）。是以，被告對於原告之票
      款請求權其消滅時效雖已完成，其債權亦非當然消滅，亦
      僅變成債務人得拒絕給付之自然債務而已，是以原告以時
      效完成為由，主張被告就系爭抵押權設定所擔保之債權不
      存在，自屬無理由。更遑論依民法第880 條規定之反面解
      釋，以抵押權擔保之債權，其請求權雖因時效而消滅，抵
      押權人於消滅時效完成後之5 年間尚得實行其抵押權。從
      而，原告主張系爭抵押權設定時，被告對其並無系爭抵押
      權設定所擔保之債權存在，洵屬無據，自無理由。
五、  綜上所述，原告主張被告對其並無系爭抵押權設定所擔保之
      債權存在，既屬無據，則其訴請被告應為如聲明所示，自無
      理由，均應予駁回，並依職權確定原告應負擔之訴訟費用額
      為680,800 元。
六、兩造其餘之攻擊或防禦方法及未經援用之證據，經本院斟酌
    後，認為均不足以影響本判決之結果，自無逐一詳予論駁之
    必要，併此敘明。
七、訴訟費用負擔之依據：民事訴訟法第78條、第87條第1 項。
中　　華　　民　　國　　96　　年　　6 　　月　　8 　　日
                  民事第二庭  法  官  陳梅欽
以上正本證明與原本無異。
如對本判決上訴須於判決送達後20日內向本院提出上訴狀。
中　　華　　民　　國　　96　　年　　6 　　月　　11　　日
                              書記官  高郁婷
 附表
 土地坐落：台北縣汐止市
┌──┬────────┬────┬─────────┐
│編號│   地   段      │ 地  號 │    備     註     │
├──┼────────┼────┼─────────┤
│ 1  │智興段          │1407    │左列各筆土地共設定│
├──┼────────┼────┤給被告之債權總額為│
│ 2  │智興段          │1408    │7,600萬元，其中： │
├──┼────────┼────┤                  │
│ 3  │智興段          │1408-1  │陳蔡麗玉占20/76   │
├──┼────────┼────┤戊○○  占13/76   │
│ 4  │昊天段          │936     │乙○○  占31/76   │
├──┼────────┼────┤丙○○  占12/76   │
│ 5  │昊天段          │938     │                  │
├──┼────────┼────┤                  │
│ 6  │昊天段          │943     │                  │
├──┼────────┼────┤                  │
│ 7  │昊天段          │948     │                  │
├──┼────────┼────┤                  │
│ 8  │昊天段          │949     │                  │
├──┼────────┼────┤                  │
│ 9  │昊天段          │950     │                  │
├──┼────────┼────┤                  │
│10  │昊天段          │969     │                  │
├──┼────────┼────┤                  │
│11  │昊天段          │970     │                  │
├──┼────────┼────┤                  │
│12  │昊天段          │972     │                  │
├──┼────────┼────┤                  │
│13  │昊天段          │973     │                  │
├──┼────────┼────┤                  │
│14  │昊天段          │986     │                  │
├──┼────────┼────┤                  │
│15  │昊天段          │988     │                  │
├──┼────────┼────┤                  │
│16  │昊天段          │990     │                  │
├──┼────────┼────┤                  │
│17  │昊天段          │1047    │                  │
├──┼────────┼────┤                  │
│18  │昊天段          │1050    │                  │
├──┼────────┼────┤                  │
│19  │昊天段          │1051    │                  │
├──┼────────┼────┤                  │
│20  │昊天段          │1057    │                  │
├──┼────────┼────┤                  │
│21  │昊天段          │1075    │                  │
├──┼────────┼────┤                  │
│22  │昊天段          │1078    │                  │
├──┼────────┼────┤                  │
│23  │昊天段          │1082    │                  │
└──┴────────┴────┴─────────┘
